【裁判字號】    92,簡,269
【裁判日期】    920721
【裁判案由】    綜合所得稅
【裁判全文】
臺北高等行政法院簡易判決                          九十二年度簡字第二六九號
    原      告  甲○○
    被      告  財政部臺灣省北區國稅局
    代  表  人  林吉昌（局長）
    送達代收人  乙○○
右當事人間因綜合所得稅事件，原告不服財政部中華民國九十二年二月二十六日台財
訴字第０九一００六八０四二號訴願決定，提起行政訴訟。本院判決如左：
    主  文
原告之訴駁回。
訴訟費用由原告負擔。
    事  實
壹、事實概要：
  一、本案原告辦理民國（下同）八十九年度綜合所得稅結算申報時，自行申報全年
      綜合所得總額為新台幣（下同）三一九、一四一元，淨額為零元。
  二、而被告機關核定時，則認定原告當年度之綜合所得總額為七○七、五六七元，
      淨額為一四八、五六七元，因此對原告補徵稅款八、九一二元之行政處分。
  三、原告不服上開核定，申請復查未獲變更，提起訴願亦遭駁回，因此提起本件行
      政訴訟。
貳、兩造之聲明：
  一、原告部分：
      求為判決撤銷原處分及訴願決定。
  二、被告部分：
      求為判決駁回原告之訴。
參、兩造之爭點：
  一、原告部分：
    Ａ、原告當年度取自退金優惠存款之利息二三九、三九二元應屬免稅所得：
      １、免稅依據為：
          修正前（八十七年六月二十日修正公布）所得稅法第四條第四款、第六款
          及行政院台七十二經一一六號函及改制前行政法院七十九年度判字第八三
          五號判例。
      ２、免稅理由為：
        ａ、原告為警政機關退休人員，與行政院台七十二經一一六號函釋意旨所適
            用之經濟部公私事業機關相同，應一體適用。
        ｂ、原告領得之退休金辦理優惠存款，具有強制儲蓄之性質，且為國家照顧
            退休公務員之保障，應免稅。
        ｃ、國家尚有部分應發之退休金未發給原告（二十個基數之金額），自不能
            再行對退休金之優惠利息課稅。
        ｄ、遍觀所有法令，均無退休金儲蓄所生孳息應課稅之規定。
    Ｂ、配偶王范姜秀香之醫藥費支出，應在計算所得時應予扣除。
      １、原告配偶王范姜秀香年老多病，醫藥費及看護生活費均「專案呈報」，故
          該等費用應予扣除。
      ２、又王范姜秀香在台中縣大里市○○街二巷八十號之房屋因九二一大地震而
          半倒，又發生車禍。且房屋花費百萬元修繕後，又因三二一地震而遭破壞
          ，所有之稅捐未獲減免，以致精神打擊過重，國家不履行對災區之補助及
          照顧義務，卻要課徵老人之所得稅令人氣結。
  二、被告部分：
    Ａ、按「個人之綜合所得總額，以其全年左列各類所得合併計算之．．．第四類
        ：利息所得：凡公債、公司債、金融債券、各種短期票券、存款及其他貸出
        款項利息之所得．．。」、「納稅義務人應於每年二月二十日起至三月底止
        ，填具結算申報書，向該管稽徵機關，申報上一年度內構成綜合所得總額或
        營利事業收入總額之項目及數額，以及有關減免、扣除之事實，並應依其全
        年應納稅減除暫繳稅額、尚未抵繳之扣繳稅額，計算其應納之結算稅額，於
        申報前自行繳納。．．．」分別為行為時所得稅法第十四條第一項第四類及
        同法第七十一條第一項所明定。
    二、原告八十九年度綜合所得稅結算申報，自行申報全年綜合所得總額為三一九
        、一四一元，淨額為零元，經被告機關初查核定綜合所得總額為七○七、五
        六七元，淨額為一四八、五六七元，補徵稅款八、九一二元，原告不服，主
        張依據行政院台七十二經一一六號函所示說明經濟部所屬事業人員於退休死
        亡資遣時退休金孳息，保障全國公教軍警之退休金之利息免稅，原告係屬內
        政部警察單位，應比照免稅，且所領之退休金及孳息，係由原屬服務單逕將
        轉存在台灣銀行以優惠存款，係政府統一規定依法令具有強制性質儲金保障
        ，應屬所得稅法第四條第四款及第六款規定免納所得稅云云。經查原告及其
        配偶八十九年度有利息所得共計七○五、九八八元，遂併入原告當年度綜合
        所得總額，而依所得稅法規定，准予扣除儲蓄投資特別除額二七○、○○○
        元，且按行政院台七十二經一一六號函說明：「．．依照『經濟部所屬事業
        人員退休撫卹及資遣辦法』規定所提自提儲金及其孳息，均應依照所得稅法
        規定免納所得。」係指各該事業人員於退休、死亡及資遣時，依該辦法規定
        領取之退休金、撫卹金及離職金中，來自自提儲金之本金及其孳息部分，可
        免納所得稅，而並非此部分於轉存銀行後所產生之孳息免納所得稅，而原告
        所主張之退休金及其孳息轉存於銀行係事業機關直接轉入，有強制儲存之性
        質。此乃係公教軍警人員有優惠存款之利率，各事業機關為照顧退休人員而
        辦理，原告當可告知該事業機關不必將其退休金及其孳息轉存入優惠存款，
        或該事業機關將該退休金及其孳息於轉存入銀行之優惠存款時，原告可隨時
        提領該存，是故該優惠存款並非強制性質，非所得稅法第四條第六款所規定
        之依法令規定，具有強制性質儲蓄存款之利息。依所得稅法規定除了郵局存
        簿儲金，且金額在一百萬元以下所產生之利息免稅外，其餘並無免稅之相關
        規定，是原告主張顯係誤解，原處分並無不當，應予維持，原告之訴難認有
        理由，請予駁回。
    三、原告主張其配偶王范姜秀香每年醫葯費數十萬元，生活費等負擔過重，應予
        扣除一節，按所得稅法第十七條第一項第二款：「扣除額：納稅務人就下列
        標準扣除額或列舉扣除額擇一減除外，並減除特別扣除額。．．」及同法施
        行細則第二十五條規定：「納稅務人結算申報中未列舉扣除額亦未填明適用
        標準扣除額者，視為已選定適用標準扣除額。經納稅義務人選定填明適用標
        準扣除額，或依前項規定視為已選定適用標準扣除額者，於其結算申報案件
        經稽徵機關核定後，不得要求變更適用列舉扣除額。」醫藥費用之扣除屬所
        得稅法第十七條第一項第二款第二目所規定之列舉扣除項目之一，而原告當
        年度結算申報並未適用列舉扣除額，且經被告機關核定當年度應納稅額，自
        不得再主張列舉扣除醫藥費。
    四、至於原告其他主張，非屬被告權責，故不予答辯。
    理  由
壹、程序方面：
    本案原告申報八十九年度綜合所得稅時，其自行申報之所得淨額，而不須繳納稅
    捐，而被告機關核定之應納稅額則為八、九一二元，是以本案兩造爭執之金額在
    十萬元以下。而司法院曾於九十年間以（九十）院台廳行一字第二五七四六號令
    ，依行政訴訟法第二百二十九條第二項之規定，將行政訴訟法第二百二十九條第
    一項之簡易案件金額（價額）自三萬元，提高為十萬元。故本案應認合於行政訴
    訟法第二百二十九條第一項第一款「關於稅捐課徵事件涉訟，所核課之稅額在新
    臺幣十萬元以下（原為三萬元，現提高為十萬元）而涉者」，應依簡易訴訟程序
    進行之，爰先此明之。
貳、實體方面：
  一、本案所涉相關法理之背景說明：
    Ａ、此部分爭點所涉相關法理之背景說明：
      １、現行所得稅法上，就有關「所得」之認定，依「個人綜合所得稅」與「營
          利事業所得稅」在性質上之歧異，而分別採取不同的認定方式，茲說明如
          下：
        ａ、規定結構之不同：
          I、個人綜合所得稅部分（規定於所得稅法第十四條）：
            (1)、就所得之種類是採列舉方式，區分為(1)營利所得(2)執行業務所得(3)
                薪資所得(4)利息所得(5)租賃所得及權利金所得(6)自力耕作、漁、牧
                、林、礦之所得(7)財產交易所得(8)競技、競賽及機會中獎之獎金或
                給與(9)退職所得(10)其他所得，共計十類。
            (2)、而每一類所得中，其收入與成本及費用應如何認列，而計算出「所
                得總額」，分別有其各自之計算方式，例如在利息所得中，利息收
                入即是利息所得，不准扣除取得利息所支出之成本、費用。而在營
                利所得之計算上，營利收入與營利所得亦是「一體二面」。又例如
                同屬「勞務所得」中之「薪資所得」與「執行業務所得」，前者就
                取得薪資之必要成本費用支出，均不得扣除，而執行業務所得則許
                可扣除成本費用。
            (3)、另外個人之「所得總額」中，那些成本費用應予扣除，用以計算其
                「所得淨額」，所得稅法第十七條亦有列舉之明文，並非一切之費
                用支出均可列為計算所得之減項。
          II、營利事業所得稅部分（規定於所得稅法第二十四條）：
            (1)、而營利事業所得之計算，則採取概括式之規定，是以該營利事業本
                年度收入總額減除各項成本費用、損失及稅捐後之純益額來計算所
                得額。
            (2)、除非法有明文，限制其成本費用之數額（例如所得稅法第三十三條
                之職工退休金或同法第三十七條明定之交際費限額等）或明定不得
                列為費用者（例如所得稅法第二十八條、第三十四條、第三十五條
                等規定）外，原則上所有與業務有關之成本費用均得列為計算所得
                時之減項。
        ｂ、導致不同規定之原因及所生之影響：
          I、由於維持個人生活所須之必要成本費用因人而異，如果一律核實認定
              ，無疑是鼓勵消費，不利資本累積。何況其費用明細瑣碎，要求個人
              設帳記載，再來查帳認定，對徵納雙方而言，稽徵成本均屬過高。因
              此在立法決擇上，選擇以列舉方式來固定其費用及成本之計算，反而
              比較簡便可行（但一定程度上，「量能課稅」之理想必須退讓）。而
              營利事業由於法律明定必須設帳，事後勾稽查證方便，而營利事業為
              了設帳也付出了一定之成本費用，自然有立場主張，以概括式之計算
              方式，來確實實踐「量能課稅」之目標。
          II、正因為個人綜合所得稅之所得計算採取列舉方式，每一個所得分類項
              下，其收入與成本及費用之關連性也必須非常緊密，緊密到可以直接
              歸屬在同一項下，才可認列。舉例言之，在計算執行業務所得之費用
              時，所謂「直接必要費用」（所得稅法第十四條第一項第二類參照）
              ，就不能把執行業務者花在旅遊上之費用，解為「為了更有效率執行
              業務」所必要之支出。
      ２、而在計算個人綜合所得稅之所得額時，相關法定減項之性質：
        ａ、按個人課稅額之形成，乃是先依所得稅法第十四條之規定，將收入減除
            費用、成本，計算出「所得總額」，再按所得稅法第十七條之規定，減
            除「免稅額」及「扣除額」，而計算出「所得淨額」，該所得淨額即為
            計算所得稅額之稅基。
          I、若某項所得符合所得稅法第四條所定之「免稅所得」構成要件，或其
              他停徵及分離課稅之要件（例如「土地增值所得」、「短期票券交易
              所得」、「證券交易所得」等等），則該部分之所得將不計入「所得
              總額」中。
          II、但在此必須特別指明，由於個人綜合所得中有「其他所得」之概括規
              定，營利事業所得又是直接採取「收入減成本、費用」之一般性規定
              ，所以不論個人或營利事業，只要有「所得」，而該等所得不能被列
              入「免稅所得」、「分離課稅所得」或「停徵所得」，即應被納入「
              應稅所得」。
        ｂ、「扣除額」之下，又可分為「標準扣除額」、「列舉扣除額」以及「特
            別扣除額」，其中「標準扣除額」與「列舉扣除額」具有擇一適用之關
            係，而「特別扣除額」則獨立於「標準扣除額」與「列舉扣除額」之外
            ，另行認列。簡言之，所得淨額之形成乃是所得總額減除「免稅額」與
            「標準扣除額」或「列舉扣除額」（二者擇一），再減除「特別扣除額
            」之餘額。
        ｃ、上述之「免稅額」、「標準扣除額」、「列舉扣除額」、「特別扣除額
            」四種減項，又可依性質而分為以下二大類：
          I、第一類為法定減項，其扣減金額由法律明定，而不問實質支出數目，
              因此一方面納稅義務人不須提出證據來證明支出之真實性，但另一方
              面納稅義務人也無權責問此等金額之合理性。上述之「免稅額」及「
              標準扣除額」以及「特別扣除額」中之「薪資所得特別扣除額」、「
              殘障特別扣除額」與「教育學費特別扣除額」即屬此類之減項。當然
              這時納稅義務人也不能責問法定之「免稅額」是否能維持一個人一年
              之最低生活水準。
          II、第二類為核實認列之減項，其扣減金額應核實認列（但也同時也受法
              定最高額度之限制），因此納稅義務人有必要提出證據資料證明確有
              此項金額之支出或取得，方能論列。上述之「列舉扣除額」以及「特
              別扣除額」中之「財產交易損失」及「儲蓄投資特別扣除額」則屬此
              類之減項。
  二、在上開法理背景下，本案之勝負判斷如下：
    Ａ、原告當年度取自退金優惠存款之利息二三九、三九二元不是於「免稅所得」
        ，原告此部分主張於法無據，其理由如下：
      １、原告引為免稅依據之法規範，其條文或函釋之具體規定內容均未有如原告
          所言之「規範意旨」存在：
        ａ、修正前（八十七年六月二十日修正公布）所得稅法第四條第四款、第六
            款之規範意旨：
          I、條文具體規定：
              左列各種所得，免納所得稅：
              ．．．．．．．．．
              四、公、教、軍、警人員、勞工、殘廢者及無謀生能力者之撫卹金、
                  養老金、退休金、資遣費、贍養費。
              五、．．．．．．．．．
              六、依法令規定，具有強制性質儲蓄存款之利息。
          II、上開條文第四款明定公教軍警人員之「退休金」本身免稅，當然不及
              於取得「退休金」以後，將退休金存在金融機構而孳生之利息，此乃
              法條文字在文義解釋上自明之理。
          III、而上開條文第六款所指「具有強制性質儲蓄存款之利息」乃指存款之
              決策本身非屬金錢擁有者所能自行決定者，而退休金之優惠存款乃是
              對退休公教軍警人員之優惠，如果退休人員不願享有此項優惠，可以
              拒絕，國家亦不必因此而編列預算補貼其差額，更無拒絕之理，因此
              其存款所生之利息，絕非「具有強制性質儲蓄存款之利息」。
        ｂ、行政院台七十二經一一六號函釋意旨之規範意旨：
          I、令函具體規定內容：
              ．．依照『經濟部所屬事業人員退休撫卹及資遣辦法』規定所提自提
              儲金及其孳息，均應依照所得稅法規定免納所得。．．．
          II、上開令函意旨乃是因為經濟部所屬事業人員在職期間從薪津中所自提
              撥之儲金及其孳息均是將來退休給付、死亡給付、資遣給付之本金（
              這裏牽涉到國營事業人員與狹義公務人員在薪津結構上之不同，因此
              有關國營人員退休給與之形成另有不同於一般公務員之特殊規定），
              在該等事業單位人員退休、資遣或死亡以前，其本人及家屬均不得提
              領，因此同時具有「公教軍警人員退休金」與「法定強制儲蓄存款之
              利息」之性質，而得享有免稅優惠。
          III、但本案則是在原告退休以後志願將一部分之退休金存入優惠存款戶頭
              ，按月領取適用優惠利率計算之利息，而且隨時可以自行提領本金，
              與上開函釋所規範之對象全然不同，不得隨意比附援用。
        ｃ、經查改制前行政法院並無七十五年度判字第八三五號判例存在，原告也
            未檢附該判例意旨全文，難認其主張有據。
      ２、而原告所言之免稅理由，亦均於法無據：
        ａ、依上所述，有關行政院台七十二經一一六號函釋意旨所指之「利息」，
            不及於「已由該退休人員領得，並可自行支配之退休金，因儲存金融機
            構所生之利息」。
        ｂ、原告領得退休金之優惠存款，完全不具「強制儲蓄」性質，原告可以隨
            時提出，國家不會加以干涉，但一旦提出以後即不可再存入，提出是否
            符合原告之利益，原告可以自行決定，但退休金優惠存款所生之利息所
            得必須課稅。
        ｃ、國家是否有應發給而未發給原告之退休金，與原告在八十九年間產生利
            息是不同之法律關係，因此退休金是否足額發給，與本案稅捐債務是否
            成立全然無關。
        ｄ、依上所述，只要沒有法令規定「退休金儲蓄所生孳息」為「免稅所得」
            、「分離課稅所得」或「停徵所得」，即應被納入「應稅所得」，不須
            法律另有明文規定。
    Ｂ、原告配偶王范姜秀香在當年度所支出之醫藥費支出，在計算原告當年度之所
        得淨額時，不能列為扣除額，原告此部分主張於法無據，其理由如下：
      １、原告在申報之始採取標準扣除額，事後即不能再行反悔，要求按照列舉扣
          除額來計算「扣除額」。
      ２、至於「特別扣除額」部分，如果原告欲主張所得稅法第十七條第一項第二
          款第三類（三）4.之「殘障特別扣除額」，亦應先證明王范姜秀香符合身
          心障礙保護法第三條之「殘障」定義；或精神衛生法第五條第二項之「病
          人」定義，就此原告從未為任何舉證活動。
參、綜上所述，本件原處分並無違法，訴願決定予以維持亦無違誤，原告訴請撤銷於
    法無據，應予駁回。
據上論結，原告之訴為無理由，爰依行政訴訟法第二百三十六條，行政訴訟法第九十
八條第三項前段，判決如主文。
中      華      民      國    九十二    年      七      月    二十一    日
                                  臺北高等行政法院  第五庭
                                                    法  官  帥嘉寶
右為正本係照原本作成。
本件以訴訟事件所涉及之法律見解具有原則性者為限，始得於本判決送達後二十日
內向本院提出上訴狀並表明上訴理由，如已於本判決宣示後送達前提起上訴者，應
於判決送達後二十日內補具上訴理由（均按他造人數附繕本），且經最高行政法院
許可後方得上訴。
中      華      民      國    九十二    年      七      月    二十一    日
                                                    書記官  林麗美


司法院資訊處製作；財團法人民間司法改革基金會備份。
